【裁判字號】    98,上易,177
【裁判日期】    980331
【裁判案由】    侵占等
【裁判全文】
臺灣高等法院刑事判決                 98年度上易字第177號
上  訴  人  臺灣板橋地方法院檢察署檢察官
被      告  林文埕（原名乙○○）
            丙○○
上二人共同
選任辯護人  孫冬生  律師
被      告  甲○○
上列上訴人因被告侵占等案件，不服臺灣板橋地方法院96年度易
字第118號，中華民國97年9月30日第一審判決（起訴案號：臺灣
板橋地方法院檢察署95年度偵續字第 164號），提起上訴，本院
判決如下：
    主  文
上訴駁回。
    理  由
一、公訴意旨略以：被告乙○○原為金龍保全股份有限公司（下
    稱金龍公司）董事長，於民國92年10月30日意圖為自己不法
    之所有，隱匿將金龍公司之資金挪為私用之事實，向金龍公
    司之股東國聯保全股份有限公司（下稱國聯公司）佯稱金龍
    公司營運良好，且均有盈餘，欲與國聯公司訂定股權轉讓協
    議書，由乙○○購買國聯公司所有金龍公司之股份 252萬股
    ，共計新臺幣（下同）5000萬元整，並經金龍公司董事會於
    92年11月 3日同意於「第三人交付國聯保全之股款票全數由
    本公司負起相關背書責任」，雙方又於92年11月 4日訂有股
    權轉讓補充協議書，由乙○○共開立44期支票給付，自93年
    3月31日至96年10月31日上，惟前開票據於支付3期後即因乙○○週轉困難無法支付。為此乙○○乃於93年 7月中旬與國
    聯公司協商欠款支付事宜，乙○○以其支票無法兌現為由，
    並利用國聯公司就未付之4600萬元企求能獲得支付之心態，
    提議由國聯公司提供3000萬元供金龍公司週轉，乙○○將所
    持有金龍公司股份百分之10過戶予國聯公司，並將其所持有
    之百分之41股份信託登記予國聯公司以為擔保，並由金龍公
    司同意提供4600萬元之客票予國聯公司保管，三方並於93年
    7月21日訂有協議書。然訂約後，國聯公司先行給付600萬元
    供金龍公司調度，然要求乙○○與金龍公司履約時，方才發
    現乙○○早已將其所有之股票交付債權人，其根本無百分之
    41之股份可供信託，亦無百分之10股份可供轉讓，且金龍公
    司所有客票早由其交付予債權人，並無4600萬元客票可供國
    聯公司擔保之用，致使國聯公司陷於錯誤而受有損害。嗣簡
    朝陽、蔡孟宏、陸正義、王萬川、許穆振等債權人告知國聯
    公司其係真正股份之持有人，國聯公司始發現乙○○實無法
    履行協議書，然因國聯公司已陸續投入近千萬元資金予金龍
    公司，不得已繼續與簡朝陽等5人及由乙○○代表之金龍公
    司協商，又於93年8月4日成立協議書，國聯公司除同意繼續
    支付原應允之3000萬元外，由金龍公司於簽約日起2年內委
    託國聯公司經營管理金龍公司之業務，簡朝陽等5人同意將
    持有百分之10股份過戶予國聯公司為報酬，並將持有金龍公
    司百分之41股份信託予國聯公司，並另計信託契約書，以求
    能將金龍公司起死回生，而能將國聯公司之債權清償。國聯
    公司於簽約後陸續支付金龍公司相關費用，但乙○○明知早
    於93年8月2日已將金龍公司代表人由其本人改為與其有犯意
    聯絡之胞姐丙○○，乙○○及與之有犯意聯絡之甲○○（金
    龍公司監察人）竟仍在協議書上以代表人名義代表金龍公司
    分別簽名。俟合約簽定後，金龍公司之董事長丙○○就協議
    書中委託國聯公司經營之業務不進行交接、不信託百分之41
    股票及不交出客票9064張共計0000000000元，經國聯公司催
    告後，丙○○仍不辦理移交作業及交付金龍公司客票，且拒
    絕用印配合辦理相關業務，且主張乙○○與國聯公司於93年
    8月4日所簽訂委託經營協議書為無效契約，然國聯公司此時
    業已投入之2000萬元資金，國聯公司因而受有損害。因認被
    告乙○○、丙○○、甲○○涉犯刑法第339條第1項之詐欺取
    財罪及同法第336條第2項之業務侵占罪嫌。
二、按犯罪事實應依證據認定之，無證據不得認定犯罪事實；不
    能證明被告犯罪者，應諭知無罪之判決，刑事訴訟法第154
    條第2項、第301條第1項分別定有明文。而認定不利於被告
    之事實，須依積極證據，苟積極證據不足為不利於被告事實
    之認定時，即應為有利於被告之認定，更不必有何有利之證
    據（最高法院30年上字第816號判例要旨參照）。故被告否
    認犯罪事實所持之辯解，縱屬不能成立，仍非有積極證據足
    以證明其犯罪行為，不能遽為有罪之認定（最高法院30年上
    字第1831號判例要旨參照）。又檢察官對於起訴之犯罪事實
    ，應負提出證據及說服之實質舉證責任。倘其所提出之證據
    ，不足為被告有罪之積極證明，或其指出證明之方法，無從
    說服法院以形成被告有罪之心證，基於無罪推定之原則，自
    應為被告無罪判決之諭知（最高法院92年臺上字第128號判
    例要旨參照）。次按，刑法第339條詐欺罪之成立，須行為
    人施用詐術，致他人陷於錯誤而為財物之交付或因而得有利
    益始可，如行為人並未施用詐術，或其所用方法不能認係詐
    術，亦不致使人陷於錯誤，即均與該條之構成要件有間（最
    高法院46年度臺上字第260號判例參照）。至於民事債務當
    事人間，若有未依債務本旨履行給付之情形，在一般社會經
    驗而言，原因非一；其因不可歸責之事由無法給付，或因合
    法得對抗他造主張抗辯而拒絕給付，甚至債之關係成立後，
    始行惡意遲延給付，皆有可能，非必出於自始無意給付之詐
    欺犯罪一端。又刑事被告依法不負自證無罪之義務，故在別
    無積極證據之情形下，自難違反刑事訴訟法第154條之規定
    ，以被告單純債務不履行之狀態，認定被告自始即有不法所
    有之意圖而施用詐術。
三、訊據被告三人均堅詞否認有何業務侵占及詐欺取財犯行，被
    告乙○○辯稱：公司客票抵押所得款項均作為公司業務之用
    ，並無業務侵占行為，簽股權轉讓協議書是伊向告訴人買回
    公司股票給予之款項，伊有告知告訴人因買信義保全公司導
    致公司財務不好，是告訴人硬要伊買回告訴人所持有之金龍
    公司股票，另百分之10的股票有過戶，百分之41股票要信託
    登記給國聯公司，因國聯公司沒有財力及能力經營金龍公司
    而拒絕等語；被告林彩蘩辯稱：因當時伊還未上任，國聯公
    司找律師跟乙○○簽協議書把金龍公司交給國聯公司代管，
    國聯公司要伊蓋用私人印章，伊請教律師表示金龍公司未開
    股東會該協議應屬無效，所以伊才沒蓋章等語；被告甲○○
    則辯稱：當時伊是金龍公司業務主管，告訴人告知以公司員
    工代表來簽名，伊只是人頭，並未參與協議等語。經查：
(一)被告乙○○、丙○○、甲○○被訴業務侵占罪部分：
  1.檢察官雖於原審審理期間，表示此部分乃係誤載，刑法第33
    6條第2項業務侵占罪之法條則是贅引，應予減縮、更正云云
    （見原審卷(二)第32頁），然因檢察官代表國家提起公訴，依
    檢察一體原則，到庭實行公訴之檢察官如發現起訴書認事用
    法有明顯錯誤，固得本於自己確信之法律見解，於論告時變
    更起訴之法條，或另為其他適當之主張，惟其於法院調查或
    審理時所為之論告或主張，究屬訴之追加、撤回或變更範疇
    ，抑或僅屬為起訴效力所及之他部事實之擴張、或起訴事實
    之一部減縮，自應究明各該請求之性質而異其處理方式。因
    而除撤回起訴，使該訴訟關係消滅，法院無從加以裁判外，
    法院自不得僅就檢察官論告時所陳述或主張之事實為裁判，
    而置原起訴事實於不顧（最高法院95年度臺上字第5401號判
    決要旨參照）。是本院仍應就檢察官原起訴之事實予以審究
    ，併予敘明。
  2.檢察官認定被告三人有業務侵占犯行，無非係以被告乙○○
    將支票交付債權人一覽表及金龍公司向金融機構借款一覽表
    為其主要論據。然金龍公司係於90年 3月29日由告訴人前任
    代表人董國材介紹及見證下與信義保全股份有限公司、信義
    公寓大廈管理維護股份有限公司（下合稱為信義公司）簽訂
    合作協議，約定以每戶7萬3千元購入信義公司系統客戶，並
    以每月2800元之服務費折算一戶，預估交易總金額為1億963
    0萬元，嗣於同年4月 5日仍在董國材見證下再簽訂股權買賣
    契約書，由信義公司代表賓士保全股份有限公司將該公司之
    全部股份600萬股，以每股32元7角 2分轉讓予金龍公司，因
    金額龐大，且金龍公司當時向金融機構借款已達1億1千餘萬
    元，故金龍公司召開臨時董事會決議無法融資或不足部分，
    授權被告乙○○以公司客票作為擔保品方式向銀行以外之人
    籌措資金以支付信義公司款項及相關衍生費用，業據被告乙○○、林彩蘩於原審證述在卷，且有金龍公司與信義公司簽
    立之合作協議書、股權買賣契約書及金龍公司90年 3月臨時
    董事會議事錄存卷可佐（見原審卷(一)第75頁至第80頁），並
    與證人即債權人簡朝陽於原審證稱：金龍公司是拿 6、7000
    萬元的客票向我借款，債權人是我，債務人是金龍公司，票
    上的背書人均是金龍公司，被告向我表示要合併公司需要錢
    等語（見原審卷(一)第 156頁）相符，堪認被告乙○○辯稱：
    伊持金龍公司客票借款，確係用以支應公司債務等情尚非無
    據，是檢察官所執被告乙○○將支票交付債權人一覽表及金
    龍公司向金融機構借款一覽表，尚無從證明被告乙○○有何
    為自己不法所有之意圖，而以侵占罪相繩。再觀之起訴書所
    載被告三人之業務侵占犯罪事實，僅於犯罪事實欄第1至3行
    記載乙○○「原為金龍保全股份有限公司（下稱金龍公司）
    董事長，於民國92年10月30日意圖為自己不法之所有，隱匿
    將金龍公司之資金挪為私用之事實」云云，惟此部分究竟與
    丙○○、甲○○有何關連，如何認定丙○○、甲○○有此部
    分犯行，均未見檢察官敘明及提出具體證據以實其說。是依
    檢察官提出之證據，顯不足說服本院以形成被告丙○○、甲○○此部分有罪之心證。
(二)被告乙○○、丙○○、甲○○被訴詐欺取財罪部分：
    起訴書所載被告三人施用之詐術究竟為何？告訴人國聯保全
    股份有限公司如何陷於錯誤，遭詐騙多少金額？非無疑義。
    惟檢察官於原審審理時，已明確指稱被告三人係以循序漸進
    之方式詐騙告訴人，詐騙之金額則為新臺幣（下同）2000萬
    元（見原審卷(二)第32頁）。就此檢察官所指被告等人詐欺告
    訴人之歷程，依時間順序，審酌如下：
  1.檢察官指稱乙○○於92年11月間，向告訴人佯稱金龍公司經
    營良善，乃詐欺行為之一（見原審卷(二)第32頁），此與起訴
    書第 1頁第4、5行所謂「佯稱營運良好，且均有盈餘」之記
    載，尚無不符。然觀之卷附92年10月30日被告與告訴人簽訂
    之股權轉讓同意書（見發查卷第37頁），乙○○為此「詐欺
    行為」後，係以5000萬元向告訴人購買告訴人所有之金龍公
    司股份，衡情，常人佯稱自己經營之公司「營運良好」，當
    是為鼓勵他人投資或拉高股價，乙○○既是向告訴人收購自
    己經營之金龍公司股票，為此「詐欺行為」，似與情理不符
    。其次，依該協議書所載，告訴人所有金龍公司股票交付乙○○之方式，係「依付款兌現比例換算股數……雙方約定每
    月 1日至律師事務所按票面金額點交甲乙雙方，甲方應配合
    完成過戶手續。」，乙○○並於92年11月 3日召開金龍公司
    之董事會，決議用以支付告訴人上開款項之票據，均由金龍
    公司負背書責任，且於翌日與告訴人簽訂補充協議書，就股
    權轉讓之相關事宜為進一步約定，有金龍公司92年度11月份
    董事會議程會議紀錄及股權轉讓補充協議書各 1份在卷可稽
    （見發查卷第38至42頁），據此約定內容，告訴人係於收到
    經金龍公司背書之票據兌現後，始需轉讓相等比例之股份予
    乙○○，銀貨兩訖，對告訴人實具有相當保障，難以遽指乙○○於此締約過程中，有對告訴人為詐欺行為。檢察官未就
    乙○○上開行為有何詐欺性為論證，逕以乙○○開立之票據
    支付3期後無法繼續兌現，即認係「利用國聯公司（即告訴
    人）未付之4600萬元企求能獲得支付心態」，而與「提議由
    國聯公司提供3000萬元供金龍公司週轉」為連結，認乙○○
    自始有詐欺之意，以循序漸進之詐欺手法詐騙告訴人云云，
    尚嫌率斷。
  2.檢察官復指稱告訴人與金龍公司、乙○○於93年7月21日簽
    訂協議書，約定告訴人提供資金供金龍公司週轉時，乙○○
    曾允諾將百分之41之股票信託予告訴人，並提供百分之10股
    份為報酬，另由金龍公司提供4600萬元客票作為擔保，但告
    訴人投入600萬元後，始知乙○○並無法履約，此亦屬詐欺
    行為之一環云云。惟乙○○就此堅決否認，辯稱其當時雖僅
    有金龍公司百分之12之股份，其他其名義下之股份及部分票
    據均質押於金龍公司債權人處，但其於簽約前曾與債權人協
    議，故有能力履約等語，核與93年8月4日告訴人、金龍公司
    與持有金龍公司股票之債權人簡朝陽等人另行簽訂之協議書
    記載：「乙方（即簡朝陽等債權人）同意於甲方（即告訴人
    ）依簽訂本協議書之同時，將所持有之丙方（即金龍公司）
    百分之10股份過戶於甲方，作為依本協議書委託甲方處理丙
    方財務之報酬……。」、「乙方應將所持有丙方百分之41股
    份，計839萬股，於本協議書簽訂之日起2年內，信託予甲方
    。」內容（見發查卷第47至50頁），均相符合，且證人簡朝
    陽於原審審理時亦證稱其等願意配合辦理相關登記（見原審
    卷(一)第155頁），堪認被告乙○○上開所辯，洵非無據，被
    告並非自始即無給付意願。而檢察官以被告簽訂協議書時明
    知其並未持有百分之41之股份，認被告有施行詐術之故意云
    云，然被告既自認已與債權人完成協商，可實現與告訴人簽
    立之協議，則不論其是否持有百分之41之股份，或事後因債
    權人不願交付而無從履行協議，充其量僅足認被告有民事債
    務不履行之情事，尚難認定被告有欺騙意圖，即以詐欺取財
    罪相繩。
  3.再者，依告訴人之實際經營者董國材所述，甲○○於93年7
    月22日，即告知乙○○持有金龍公司客票、股票與債權人情
    況（見他字卷第146頁），倘乙○○等人有意為欺瞞行為，
    似無於翌日隨即告知實情之理。且參酌金龍公司會與告訴人
    簽訂93年7月21日之協議書，乃因乙○○購買告訴人所有之
    金龍公司股權未果所致，告訴人斯時對於乙○○之財力狀況
    ，當知之甚稔，由董國材所證：「在93年7月跳票後，我們
    去瞭解，乙○○是拿報表，只說金龍現金週轉出問題，實際
    上金龍還有大量的應收帳款要收，還有約2億要收。因為我
    們是轉投資金龍，我們對這行算瞭解……。」、「當初甲○○說金龍有2個月沒發薪水，7月21日左右我們馬上匯了500
    萬。」（見原審卷(一)第141頁），亦可推知告訴人簽訂上開
    協議書，是多方面評估、考量後之選擇。況且，董國材自承
    ：「……投入資金600萬元，確實有拿走900萬元之票據。」
    （見他字卷第200頁），顯見告訴人投入金龍公司之金額，
    已取得合於交易行情之擔保，反之，乙○○或金龍公司獲得
    資金援助，非無代價。此與協議書記載金龍公司於獲得第一
    期撥款後，即要交付除負責人以外之公司全部印章等條件相
    互以參，益徵乙○○簽訂前揭契約，未必獲有利益。據此，
    乙○○上開行為是否係詐術，告訴人是否因陷於錯誤而交付
    600萬元，俱非無疑。另證人董國材雖指稱：「（問：如一
    開始即知百分之41的股票需由簡朝陽等人信託，還會簽立93
    年7月21日之協議書嗎？）應該就不會簽。」云云（見原審
    卷(一)第150頁），然此畢竟屬事後之主觀意見，自不足逕採
    為不利被告之認定，併此敘明。
  4.檢察官另以金龍公司已於93年8月2日將負責人變更為丙○○
    ，乙○○、甲○○仍於93年8月4日之協議書上以金龍公司代
    表人名義簽名，事後並拒不配合辦理交接事宜，謂此同為詐
    欺犯行之一部分。然乙○○、丙○○、甲○○對此均提出解
    釋，乙○○稱：因其信用不良，為免影響金龍公司與銀行往
    來，才變更負責人為丙○○，又因保全公司為特許行業，變
    更負責人所需時間較長，簽約當時並不知負責人已變更完成
    ；丙○○稱：其拒絕交接是因請教律師，交接前應經股東會
    決議；甲○○則稱：因協議書上已將其列為代表人，其僅是
    單純應對方要求在協議書上簽名而已。並無證據足認被告三
    人所言不實，即難認其等上開行為有詐欺性。又檢察官稱告
    訴人因此總共損失 2,000萬元云云，告訴代理人整理後，則
    稱：自93年 8月10日起至94年12月20日，共撥款2615萬1366
    元予金龍公司，金龍公司還款1290萬4139元，餘款至97年 5
    月31日，共清償217萬8821元，有卷附意見狀暨相關表冊1份
    可證（見原審卷(二)第91至 239頁），惟觀之上揭資料，各該
    金額乃告訴人自行彙整計算之結果，由支出明細尚且包括向
    乙○○聲請支付命令之費用即可窺知（見原審卷(二)第94頁）
    ，是此計算之金額縱認屬實，因支付金額乃告訴人介入金龍
    公司營運所生之成本，清償部分亦係告訴人自行自金龍公司
    收入之款項中扣除，均難認與被告三人有關。此與董國材以
    金龍公司執行長名義，在93年 8月26日聯合報上刊登「本公
    司由於負責人乙○○先生個人財務因素拖累，造成公司財務
    連帶發生問題。今股東們商議，委由同業國聯保全股份有限
    公司經營管理……。」之聲明（見他字卷第 250頁）相對照
    ，更可證明告訴人事後確實入主金龍公司，乙○○等人則退
    出經營。衡情，被告三人既已退出金龍公司，尚無施用詐術
    騙取與其等無關連之財物的道理，而告訴人經營公司之花費
    ，亦難認是陷於錯誤下所交付。
四、綜上所述，基於禁止推定罪狀之法則，確保國家刑罰權之正
    確行使之目的下，公訴意旨所依憑之證據，猶難遽論被告乙○○、丙○○、甲○○有何業務侵占及詐欺取財犯行。此外
    ，復查無其他積極證據足以證明被告三人確有公訴人所指上
    開犯行，既不能證明被告三人犯罪，從而原審依上開前揭法
    條及判例意旨所示，判決被告三人無罪，經核並無違誤。公
    訴人上訴意旨猶執陳詞，仍認被告乙○○、丙○○、甲○○
    應成立業務侵占及詐欺取財犯行，為無理由，應予駁回。
據上論斷，應依刑事訴訟法第368條，判決如主文。
本案經檢察官孫冀薇到庭執行職務。
中    華    民    國    98    年    3     月    31    日
                  刑事第二十一庭審判長法  官  蘇隆惠
                                      法  官  楊力進
                                      法  官  許永煌
以上正本證明與原本無異。
不得上訴。
                                      書記官  吳玉華
中    華    民    國    98    年    3     月    31    日


司法院資訊處製作；財團法人民間司法改革基金會備份。
